臺灣基隆地方法院民事判決　　　　　　　 95年度訴字第430號
原　　　告　乙○○
訴訟代理人　黃敬唐律師
被　　　告　甲○○○
　　　　　　己○○
　　　　　　丁○○
　　　　　　丙○○
兼上列二人共同
訴訟代理人　戊○○　　住台北縣三重市○○路○段95-2號3樓之
　　　　　　　　　　　身分證統.
被　　　告　庚○○　　住台北縣板橋市○○街53之2號
　　　　　　　　　　　身分證統.
上列當事人間清償債務事件，本院於96年4月25日言詞辯論終結
，判決如下：
    主  文
被告應連帶給付原告新台幣壹佰貳拾萬元，及被告甲○○○、戊○○自民國九十五年十月二十一日起、被告丁○○自民國九十五
年十月二十六日起、被告丙○○自民國九十五年十月二十四日起
、被告己○○、庚○○自民國九十六年一月四日起，均至清償日
止，按年息百分之五計算之利息。
訴訟費用由被告連帶負擔。
本判決於原告以新臺幣肆拾萬元為被告供擔保後，得假執行；但
被告如於假執行程序實施前，以新臺幣壹佰貳拾萬元為原告預供
擔保，得免為假執行。
    事實及理由
壹、程序方面：
一、被告己○○、庚○○二人經合法通知，未於言詞辯論期日到
    場，核無民事訴訟法第386條所列各款情形，依民事訴訟法第
    385條第1項前段規定，准原告之聲請，由其一造辯論而為判
    決。
二、按訴狀送達後，原告不得將原訴變更或追加他訴，但減縮應
    受判決事項之聲明者，不在此限，民事訴訟法第255條第1項
    第3款定有明文。本件原告原起訴主張被告應連帶給付新台
    幣（下同）1,330,000元及自起訴書狀繕本送達之翌日起至
    清償日止按年息5%計算之利息，嗣變更請求金額為1,200,00
    0元，為減縮應受判決事項之聲明，揆諸前開說明，應予准
    許。
貳、實體方面：
一、原告起訴主張：
  (一)坐落台北縣萬里鄉○○段116地號土地上之地上建物即門牌
    號碼台北縣萬里鄉大鵬村萬里加投163號房屋（簡稱系爭房
    屋），原係訴外人游連發所有，而游連發已於民國（下同）
    72年12月10日死亡，其繼承人計有：游陳寶桂 (配偶)、被
    告己○○ (長男)、被告丁○○ (次男)、被告庚○○ (三男
    )、被告戊○○ (四男)、被告丙○○ (五男)、被告甲○○○ (長女)等6人，因此，依民法第1047、1048條規定，系爭
    房屋即由游連發之全體繼承人公同共有。
  (二)86年間因游陳寶桂向原告陸續借貸，前後借貸金額合計63萬
    元，嗣因游陳寶桂無力償還前開借款，遂於88年9月間表示
    願將伊現居住之系爭房屋售予原告以茲抵債，原告應允之，
    雙方約定系爭房屋折合價值為120萬元，扣除前開之借款63
    萬元（該部分原告嗣減縮金額為40萬元，原告並另給付游陳
    寶桂房屋定金10萬元，合計應扣除50萬元），原告應再給付
    游陳寶桂70萬元。前開房屋買賣事宜，經雙方談妥後，原告
    另於89年簽發面額各為60萬元及10萬元，合計70萬元之支票
    二紙交付予游陳寶桂，該二紙支票均已由「王毓如」（係被
    告甲○○○之女兒）兌現領款，游陳寶桂收受原告上開價金
    後，亦已將系爭房屋交由原告占有使用中，並改由原告向國
    有財產局辦理承租使用系爭房屋所在之土地。
  (三)系爭房屋係由游陳寶桂一人決定售予原告，原告亦僅與游陳
    寶桂一人洽訂系爭房屋之買賣契約事宜。但依前所述，系爭
    房屋實係游連發之全體繼承人公同共有，並非游陳寶桂一人
    單獨繼承取得，游陳寶桂前開決定出售系爭房屋予原告之債
    權契約行為，顯然未經全體繼承人同意，對於其他公同共有
    人 (即被告己○○等人)而言，當然不生其效力，致使原告
    無從合法取得系爭房屋之所有權，經原告屢次向游陳寶桂之
    全體繼承人催請出面協商解決並配合辦理系爭房屋之房屋稅
    籍過戶變更登記事宜，但卻屢遭被告等人藉詞拖延拒絕，徒
    令原告權益日益受損。爰依民法第254條規定：「契約當事
    人之一方遲延給付者，他方當事人得定相當期限催告其履行
    ，如於期限內不履行時，得解除其契約。」主張解除原告與
    游陳寶桂間之買賣債權契約，因游陳寶桂已歿，故以其全體
    繼承人為解約之意思表示送達對象。
  (四)原告與游陳寶桂間之買賣契約既經合法解除，則依民法第
    259條第1款：「契約解除時，當事人雙方回復原狀之義務，
    除法律另有規定或契約另有訂定外，依左列之規定：一、由
    他方所受領之給付物，應返還之。」之規定，游陳寶桂受領
    前開買賣價金120萬元 (含借貸部分在內)依法應負返還予原
    告之義務，惟因游陳寶桂已於89年9月7日死亡，依民法第
    1148條：「繼承人自繼承開始時，除本法另有規定外，承受
    被繼承人財產上之一切權利、義務。」、第1153條第1項：
    「繼承人對於被繼承人之債務，負連帶責任。」等規定，自
    應由被告己○○、丁○○、庚○○、戊○○、丙○○、甲○○○等6人共同繼承前開120萬元之返還義務，對原告共負連
    帶償還之責。並提出本票4紙、支票2紙、房屋買賣契約書、
    存證信函等為證。
  (五)其訴之聲明為:被告甲○○○、己○○、丁○○、庚○○、
    戊○○、丙○○應連帶給付原告120萬元，及自起訴書狀繕
    本送達之翌日起至清償日止，按年息5%計算之利息，並願供
    擔保請准宣告假執行。
二、除被告己○○、庚○○未於言詞辯論期日到庭，亦未提出任
    何書狀作有利於自己之聲明或陳述外；其餘被告則以下列情
    詞置辯：
  (一)原告所稱被告等人之母親游陳寶桂於86年間向之借款乙情，
    雖提出本票4紙為證，惟此4紙本票尚不能證明原告與游陳寶
    桂間有借貸關係，且原告為何不於本票到期日時直接向游陳
    寶桂請求支付上開票款，卻遲至今方向被告等人請求，實屬
    有疑。
  (二)系爭房屋買賣契約書中，並未如原告所言記明雙方約定系爭
    房屋折合價值為133萬元，扣除前開之借款63萬元，原告應再
    給付游陳寶桂70萬元等語。且原告嗣後又更改訴之請求為
    120萬元（借款本票4紙63萬折價為40萬元及支票2紙70萬元
    ），前後主張不一致，有虛假之虞。
  (三)又系爭房屋買賣契約書上約定屋款應遲至86年7月即付清，
    原告卻遲至89年4月才付清，其中何以遲延了近3年，雙方是
    否因買賣系爭房屋生變而另訂有協議，亦未見原告說明。
三、得心證之理由：
  (一)當事人主張有利於己之事實，就其事實負舉證責任，民事訴
    訟法第277條定有明文，則按舉證責任分配之法理，主張積極
    事實者應就此積極事實負舉證之責（最高法院95年台上2103
    號判決參照）。又稱消費借貸者謂當事人約定一方移轉金錢
    或其他代替物之所有權於他方，而他方以種類、品質、數量
    相同之物返還之契約，民法第474條定有明文。按當事人主
    張有金錢借貸關係存在，須就其發生所須具備之特別要件即
    金錢之交付與借貸意思表示相互一致負舉證責任。而交付金
    錢之原因多端，或為買賣，或為贈與，或因其他之法律關係
    而為交付，非謂一有金錢之交付，即得推論授受金錢之雙方
    即屬消費借貸關係。若僅證明有金錢之交付，未證明借貸意
    思表示互相一致者，尚不能認有金錢借貸關係存在。（最高
    法院92年台上557號判決、92上易年1316號判決、86年台上
    2804號判決意旨參照）
  (二)經查，本件原告主張被告等人之母親游陳寶桂於86年間陸續
    向其借貸金錢，合計借貸款項為63萬元，嗣因游陳寶桂無力
    償還上開借款，遂於88年9月間表示願將伊所居住之系爭房
    屋售予原告以茲抵債，雙方約定系爭房屋折合價值120萬元
    ，扣除前開借款，原告應再給付游陳寶桂70萬元，原告隨即
    開具2紙支票交付游陳寶桂，且上開2紙支票已由游陳寶桂交
    付予被告甲○○○兌領等情，業據原告提出經游陳寶桂簽收
    之本票4紙（參原證3）、支票存根2紙（參原證4）、系爭房
    屋不動產買賣契約書（參原證7）等為證，並經證人即為原
    告與游陳寶桂辦理系爭房屋買賣事宜之代書辛○○到庭證稱
    ：「（問是否有替原告與游陳寶桂擬定買賣契約書）我是幫
    她們擬定買賣契約書，因當時原告要買游陳寶桂萬里的房子
    ，原告向我表示她已與游陳寶桂談好買賣的細節，所以原告
    就帶我去游陳寶桂的住所，就當場簽訂買賣契約書。」（見
    本院95年12月13日言詞辯論筆錄）等語明確，而上開4紙本
    票中票號070653、記載兌付日期86年1月27日、金額100,000
    元之本票，與票號070654號、記載兌付日期86年2月13日、
    金額200,000元之本票，其金額、日期均與系爭房屋買賣契
    約書上「交款備忘錄」繳款日期暨繳款金額欄所載相符，且
    其餘2紙本票（票號分別為070655、070656）發票人欄上游
    陳寶桂之簽名暨按捺指印方式，均與上開票號070653、0706
    54記載方式相同，堪信游陳寶桂應有向原告借貸上開4 紙本
    票票面金額合計63萬元乙情，否則何需以相同方式簽訂本票
    予原告以為證明？此外，被告游王素卿亦坦承確有自其母親
    游陳寶桂處取得原告所交付之上開2紙支票予以兌領70 萬元
    （見本院95年11月8日、96年4月25日言詞辯論筆錄），嗣游
    陳寶桂並將系爭房屋交付原告占有使用等情觀之，堪認被告
    等人之母親游陳寶桂應有與原告簽訂系爭房屋以120萬元買
    賣乙情，並以先前游陳寶桂向原告之借貸63萬元折抵50 萬
    元房款，不足70萬元價金部分再以2紙支票交付游陳寶桂提
    領現金支付，顯見原告業已完成交付系爭房屋買賣價金予游
    陳寶桂之義務。
  (三)惟游陳寶桂雖已與原告完成系爭房屋之買賣行為，卻未履行
    交付系爭房屋之義務，而游陳寶桂業於89年9月7日死亡，被
    告等人為游陳寶桂之子女，且原告屢次向被告等人要求出面
    協商解決並配合辦理系爭房屋之房屋稅籍過戶變更登記等事
    宜，亦屢遭被告等人藉詞拖延等情，為被告所不爭執，顯見
    被告已有遲延交付系爭房屋乙情，從而，原告依民法第254
    條：「契約當事人之一方遲延給付者，他方當事人得定相當
    期限催告其履行，如於期限內不履行時，得解除其契約。」
    規定，主張解除原告與游陳寶桂間之買賣債權契約，因游陳
    寶桂已歿，故以其全體繼承人即被告為解約意思表示之送達
    對象，並依民法第259條：「契約解除時，當事人雙方回復
    原狀之義務。」規定，請求被告等人連帶返還系爭房屋之買
    賣價金120萬元及如主文第1項所示之法定遲延利息，為有理
    由，應予准許。
四、原告陳明願供擔保請准宣告假執行，經核並無不合，爰酌定
    相當金額宣告之；另依職權宣告被告得預供擔保而免為假執
    行之金額。
五、本件為判決之基礎已臻明確，兩造其餘攻擊防禦方法及證據
    之聲請，核與判決基礎無影響，均毋庸再予審酌，附此敘明
    。
六、據上論結：本件原告之訴為有理由，依民事訴訟法第385條
    第1項前段、第78條、第390條第2項、第392條第2項，判決
    如主文。
中　　華　　民　　國　　96　　年　　5 　　月　　9 　　日
　　              民事庭法　官　林玉珮
以上正本係照原本作成。
對於本件判決如有不服，應於收受送達後20日內向本院提出上訴
書狀，敘述上訴之理由，上訴於臺灣高等法院。
中　　華　　民　　國　　96　　年　　5 　　月　　9 　　日
                        書記官　洪福基
